臺灣士林地方法院民事簡易判決
111年度士簡字第1013號
原      告  鄭睿妘  


被      告  廖苡廷  
            王俊皓  
            呂金梅  

            呂瑞昌  

上列當事人間返還不當得利事件，於中華民國111年10月18日言
詞辯論終結，本院判決如下：
    主  文
被告呂金梅應給付原告新臺幣肆拾貳萬玖仟捌佰貳拾元，及自民
國一百一十一年八月十二日起至清償日止，按年息百分之五計算
之利息。
原告其餘之訴及假執行之聲請均駁回。
訴訟費用新臺幣肆仟陸佰參拾元由被告呂金梅負擔。
本判決原告勝訴部分得假執行。
    事實及理由要領
一、原告起訴主張：緣被告呂金梅係被告呂瑞昌之姑姑，且渠2
    人與被告廖苡廷、王俊皓均相互認識。被告廖苡廷、王俊皓
    、呂金梅基於幫助詐欺及幫助洗錢之犯意，由被告王俊皓將
    被告廖苡廷申設之中國信託商業銀行帳號：000000000000號
    帳戶、台新銀行帳號00000000000000號帳戶及其靠行之大道
    旅行社股份有限公司（下稱大道旅行社）與自己所分別申設
    之瑞興銀行帳號：0000000000000號、0000000000000號等帳
    戶，提供予被告呂瑞昌使用。而被告呂金梅亦將其申設之淡
    水信用合作社帳號：00000000000000000號帳戶（下稱系爭
    帳戶）提供於某姓名不詳之人使用。嗣於民國109年10月5日
    ，某自稱「趙鑫」之人，利用臉書社群網站向原告佯稱可透
    過「POPULUS」網路投資平台進行外匯投資，致原告陷於錯
    誤，遂依指示分別於109年10月16日匯款轉帳新臺幣（下同
    ）47,500元、50,000元、50,000元；於109年10月19日轉帳5
    0,000元、32,320元、100,000元、100,000元，共計429,820
    元至系爭帳戶，致原告共受有429,820元損害。本件被告4人
    早已相互認識，倘被告呂金梅、廖苡廷、王俊皓並非基於幫
    助被告呂瑞昌詐欺、洗錢之犯意，何以如此碰巧均係在109
    年9月至10月間以網路投資平台投資為名目詐騙諸多被害人
    得手，其等之詐騙手法顯然相同且明確。本件其因被告4人
    前開詐騙行為受有429,820元損害，已如前述，而被告4人之
    行為均為其遭受損害之共同原因，彼此間具有行為關連共同
    ，故被告4人均屬共同侵權行為人，自應連帶負損害賠償責
    任。又本件其與被告呂金梅間並無存在任何法律上之原因，
    即被告呂金梅對其並無存在任何429,820元款項請求權之實
    體上權利存在，故被告呂金梅無法律上原因受有其匯款429,
    820元至名下系爭帳戶之利益，自屬無法律上原因而受有利
    益，致原告受有同額損害，自應返還該不當得利。為此，爰
    依侵權行為及不當得利法律關係提起本件訴訟等語；並先位
    聲明：被告應連帶給付原告429,820元，及自起訴狀繕本送
    達翌日起至清償日止，按年息百分之5 計算之利息；備位聲
    明：被告呂金梅應給付原告429,820元，及自起訴狀繕本送
    達翌日起至清償日止，按年息百分之5 計算之利息；並願供
    擔保，請准宣告假執行。
二、被告呂瑞昌經合法通知無正當理由未到場，亦未提出書狀作
    何聲明或陳述；被告呂金梅、廖苡廷、王俊皓均聲明：原告
    之訴及假執行之聲請均駁回，並分別答辯如下：
(一)被告呂金梅答辯略以：原告匯款至伊名下系爭帳戶之429,82
    0元款項現在沒有在系爭帳戶中，因為系爭帳戶是伊使用於
    買賣保健食品、面膜等商品。但是因為疫情期間無法出貨，
    所以買方要求退款至其所指定之其他帳戶，伊遂依買方指示
    將上開款項如數退款至買方指定之其他帳戶，本件與被告呂
    瑞昌並沒有關係等語。
(二)被告廖苡廷答辯略以：伊也是被害者，是被告呂瑞昌利用伊
    銀行帳號去做的事情。伊是因為男友即被告王俊皓在旅行社
    任職，而被告呂瑞昌是被告王俊皓的客戶，伊是擔任被告王
    俊皓的業務助理。伊不是提供銀行帳號予被告呂瑞昌，是被
    告王俊皓要求伊提供銀行帳號供其使用。因為被告王俊皓是
    伊男友，所以伊就相信被告王俊皓，並提供銀行帳號予被告
    王俊皓，因為旅行社常常需要現金匯款，本件伊只有提供帳
    號而已，沒有提供密碼等語。
(三)被告王俊皓答辯略以：伊的旅行社是靠行，而被告呂瑞昌是
    伊多年的朋友兼客戶。被告呂瑞昌聲稱需要一筆資金投資，
    並提及其親朋好友將款項匯入伊名下帳戶後，伊再從被告廖
    苡延名下帳戶轉成人民幣匯給予被告呂瑞昌，本件伊只知道
    被告呂瑞昌有在經營手機周邊生意。
三、得心證之理由：
(一)原告先位聲明請求被告4人負連帶損害賠償責任部分：
　1.按因故意或過失，不法侵害他人之權利者，負損害賠償責任
　　，民法第184條第1項前段定有明文。按當事人主張有利於己
    之事實者，就其事實有舉證之責任。但法律別有規定，或依
    其情形顯失公平者，不在此限，民事訴訟法第277 條定有明
    文。又民事訴訟如係由原告主張權利者，應先由原告負舉證
    之責，若原告先不能舉證，以證實自己主張之事實為真實，
    則被告就其抗辯事實即令不能舉證，或其所舉證據尚有疵累
    ，亦應駁回原告之請求（最高法院17年上字第917 號判例參
    照）。原告主張本件被告4人因故意或過失提供名下銀行帳
    戶予詐欺集團使用，嗣伊遭該詐欺集團成員訛詐而匯款共42
    9,820元款項至系爭帳戶，而受有429,820元損害，故被告4
    人均屬共同侵權行為人，應對伊負連帶損害賠償責任等情，
    為被告所否認，揆之上揭說明，自應由原告負舉證責任。
  2.原告提出之臺灣士林地方檢察署不起訴處分書（110年度偵
    字第870、4066、5440、8926、10788、13175、13537號），
    雖曾提及被告呂瑞昌、廖苡廷、王俊皓等3人，惟核其內容
    僅不過係被告王俊皓將被告廖苡廷申設之中國信託商業銀行
    帳號：000000000000號帳戶、台新銀行帳號00000000000000
    號帳戶及大道旅行社、與被告王俊皓自己申設之瑞興銀行帳
    號：0000000000000號、0000000000000號等帳戶，提供予被
    告呂瑞昌使用及被告呂金梅將系爭帳戶提供於某姓名不詳之
    人使用。嗣另案其他告訴人即訴外人李漢軒、和志偉、石名
    薰、賴若妘、廖柏瑞、王莉玲等人，受詐騙集團訛詐，而將
    款項匯入被告廖苡廷、王俊皓提供予被告呂瑞昌使用之前開
    銀行帳戶而受有損害，而本件原告係匯款至被告呂金梅名下
    系爭帳戶，與呂瑞昌、廖苡廷、王俊皓等3人前開提供及借
    用他人帳戶之行為並無關連，自難認被告呂瑞昌、廖苡廷、
    王俊皓有何故意或過失不法侵害原告財產權之行為。2.至本
    件本件原告雖係匯款至被告呂金梅名下系爭帳戶，惟參諸上
    開不起訴處分書記載原告告訴被告呂金梅詐欺等案件獲檢察
    官為不起訴處分之理由，係認被告呂金梅抗辯：伊因在網路
    銷售產品才提供系爭帳戶供客戶付款，本案之相關款項，都
    是一個自稱「覃康耀」的大陸人下單購買膠原蛋白面膜、胜
    肽粉等商品的貨款，有部分訂單已經出貨到大陸，另外有一
    部分「覃康耀」說貨運公司無法運送，所以沒有出貨，「覃
    康耀」有請伊將部分款項匯到「覃康耀」指定的帳戶等情，
    有昌邑生機有限公司(下稱昌邑公司)訂購單、昌邑公司官綢
    、昌邑公司登記資料、邑利購網路商城網頁資料、匯款單、
    進貨統一發票與海運公司之line對話紀錄等證據在卷，而認
    被告呂金梅提供系爭帳戶之目的則係為供客戶支付貨款使用
    ，進而認定被告呂金梅並非基於幫助詐欺或幫助洗錢之主觀
    犯意，將系爭帳戶提供予他人使用（見本院卷第14-21頁）
    。此外，觀諸卷附臺灣高等檢察署駁回原告就上開不起訴處
    分書聲請再議之處分書（110年度上聲議字第9180、9181號
    ）其理由記載：匯入被告呂金梅名下系爭帳戶之原告及其他
    被害人款項，確有累積一定數額後支出於面膜、膠原蛋白、
    益生苗等購貨使用及退款予「覃康耀」指定之訴外人張伶丹
    、劉其林等人名下帳戶，有交易明細備註欄可佐，亦與被告
    呂金梅所辯不相衝突，不能排除「覃康耀」對被告呂金梅以
    不同之騙詞定義系爭帳戶內之累積款項，再另設詞拒收貨物
    請求退款完成詐騙之可能，而認不能排除被告呂金梅遭犯罪
    者以「三角詐欺」手法施詐，同為詐欺被害人之可能性（見
    本院卷第26-29頁）。難認原告主張被告4人對伊構成共同侵
    權行為之事實已盡舉證之責。從而，原告先位聲明依據侵權
    行為法律關係，請求被告4人連帶負損害賠償責任，舉證不
    足，應予駁回。
(二)原告備位聲明請求被告呂金梅返還不當得利部分：
　1.按無法律上之原因而受利益，致他人受損害者，應返還其利
    益；不當得利之受領人，不知無法律上之原因，而其所受之
    利益已不存在者，免負返還或償還價額之責任。受領人於受
    領時，知無法律上之原因或其後知之者，應將受領時所得之
    利益，或知無法律上之原因時所現存之利益，附加利息，一
    併償還；如有損害，並應賠償。民法第179條前段、第182條
    分別定有明文。蓋不當得利制度，旨在矯正及調整因財貨之
    損益變動而造成財貨不當移動之現象，使之歸於公平合理之
    狀態，以維護財貨應有之歸屬狀態，俾法秩序所預定之財貨
    分配法則不致遭到破壞。故當事人間之財產變動，即一方受
    財產上之利益，致他方受損害，倘無法律上之原因，即可構
    成不當得利，不以得到受益人之同意或受益人有受領之意思
    為必要；且不當得利法律關係之成立，與利得者是否善意或
    惡意無關，即利得者縱為善意，如無法律上之原因受有利益
    ，致他人受損害，仍成立不當得利，至於善意、惡意，僅於
    返還利益之範圍有異而已（最高法院102年度台上字第930號
    、87年度台上字第1600號裁判要旨參照）。準此，當事人間
    之財產變動，如欠缺法律上之原因，而使一方受利益、致他
    方因而受損害者，即可構成不當得利，且與受益人同意與否
    及受益人為善意或惡意無關，僅在受益人為善意或惡意時，
    其返還利益之範圍有別，即善意之受領人，僅於現存利益之
    限度內負返還之責任，而惡意之受領人，則應將所受利益附
    加利息一併償還，如有損害並應賠償。至民法第182條第1項
    所謂其所受之利益已不存在者，非指所受利益之原形不存在
    者而言，原形雖不存在，而實際上受領人所獲財產總額之增
    加現尚存在時，不得謂利益已不存在（最高法院41年度台上
    字第637號、93年度台上字第1980號裁判要旨參照）。
  2.經查，依卷附前開事證可知，本件原告係遭詐騙集團詐騙而
    分別於109年10月16日及109年10月19日將共計429,820元款
    項匯入被告呂金梅名下系爭帳戶，而臺灣士林地方檢察署檢
    察官於所為不起訴處分書及臺灣高等檢察署檢察長所為處分
    書均已認定被告呂金梅與上開詐騙集團並無犯意聯絡，被告
    並無共同或幫助詐欺、洗錢之行為，則被告呂金梅名下系爭
    帳戶經原告匯入前開款項，並非被告有何共同或幫助詐欺、
    洗錢之行為，且於被告呂金梅受益時並不知該筆款項係原告
    受詐騙而匯入之款項，堪認被告呂金梅屬不知無法律上原因
    之不當得利受領人，依前揭說明，被告呂金梅仍應就所受利
    益負返還之責任。
四、從而，原告備位聲明依不當得利法律關係，於請求被告呂金
    梅返還429,820元，及自111年8月12日起至清償日止，按年
    息5％計算之利息範圍內，為有理由，應予准許，逾此範圍之
    請求，為無理由，應予駁回。原告之訴駁回部分，其假執行
    之聲請即失所附麗，應併駁回，併此敘明。
五、本件事證已臻明確，兩造其餘攻擊防禦方法及所提證據經審
    酌後，於判決結果不生影響，爰不另一一論駁，附此敘明。
六、本件原告勝訴部分係就民事訴訟法第427 條第1 項適用簡易
    程序所為被告敗訴之判決，依民事訴訟法第389 條第1 項第
    3 款規定，應依職權宣告假執行。並依職權確定訴訟費用額
    為4,630元（第一審裁判費）應由被告呂金梅負擔。
中　　華　　民　　國　　111 　年　　10　　月　　28　　日
                  士林簡易庭法  官  張明儀
以上正本係照原本作成。
如不服本判決，應於送達後20日內，向本院提出上訴狀並表明上
訴理由，如於本判決宣示後送達前提起上訴者，應於判決送達後
20日內補提上訴理由書（須附繕本）。
中　　華　　民　　國　　111 　年　　10　　月　　28　　日
                            書記官  劉彥婷